【裁判字號】    95,判,1650
【裁判日期】    951005
【裁判案由】    服務標章
【裁判全文】
最  高  行  政  法  院  判  決
                                     95年度判字第01650號
上  訴  人  經濟部
代  表  人  乙○○
參  加  人  李松田即美而美食品廠
訴訟代理人  甲○○
被 上訴 人  丙○○
上列當事人間因服務標章事件，上訴人對於中華民國94年3月10
日臺北高等行政法院92年度訴字第5482號判決，提起上訴。本院
判決如下：
    主  文
上訴駁回。
上訴審訴訟費用由上訴人負擔。
    理  由
一、本件上訴人經濟部之訴訟參加人李松田即美而美食品廠，於
    原訴訟程序為本件上訴人之訴訟參加人，雖其於上訴訴狀逕
    列為上訴人，惟依法仍應認係為上訴人提起本件上訴，本院
    爰列經濟部為上訴人，並列李松田即美而美食品廠為輔助上
    訴人之訴訟參加人，先予敘明。
二、本件上訴人主張：(一)、民國73年本件參加人經營之第一代「
    美而美漢堡店」成立於台南，為國內知名之早餐餐飲業者，
    為一般消費者所熟知，至民國85年上訴人再推出另一全新系
    列「早安！美芝城及蛋圖」、「早安美芝堡」、「早安美芝
    寶」連鎖方案，每家連鎖加盟店內其營業用品及營業招牌皆
    有明示本件據以評定之標章圖樣。至今全省連鎖加盟店已達
    一仟家以上，為一著名連鎖加盟店。據爭標章之蛋圖形為參
    加人首創作為標章/商標使用，且早於民國85年起即於各類
    服務/商品以該套圖形作為標章/商標，經原處分機關獲准註
    冊者有50餘件，已為相關業者及消費者所知悉為參加人之標
    章/商標，為其獨創性及識別性，應受商標權之保護。(二)、
    被上訴人丙○○之妻妹謝宛伶於民國80年10月1日即任職於
    參加人公司直至民國89年9月1日離職，並於民國92年9月22
    日加盟參加人之關係企業美芝城早餐加盟店並以雞蛋圖案作
    為營業標誌之餐飲店，按被上訴人與謝宛伶為妻妹親戚關係
    ，被上訴人對於參加人之雞蛋圖案商標之存在，難以諉稱為
    不知者。(三)、被上訴人之妻謝馨儀早在民國86年7月14日即
    曾加盟參加人之美芝城早餐加盟店並以雞蛋圖案作為營業標
    誌之餐飲店、加盟合約書上之封面即有據爭圖形，被上訴人
    對於妻子加盟之事業，難以諉稱為不知情。夫妻倆人即抄襲
    參加人之雞蛋圖案加上蛋殼之組合圖案同樣作為經營早餐店
    之標誌，更進而設立香之堡實業有限公司經營早餐店之連鎖
    加盟店。並且，被上訴人經營早餐店至今皆是向參加人買食
    品原料及各種食物，與參加人有業務往來，此有出貨單及貨
    款支票影本為證。再觀被上訴人之營業招牌其設色與排列亦
    抄襲參加人之營業招牌，二者如出一轍，有致相關消費者混
    淆誤認之虞，直式招牌：雞蛋圍在上（黃色蛋黃、白色蛋白
    ）、藍色字體"早安！香之堡"底色為橘黃色。一排藍色英文
    字在蛋白上等等特徵皆相同。模式招牌：雞蛋圍在左邊（黃
    色蛋黃、白色蛋白）、藍色字體"早安！香之堡"底色為橘黃
    色。故足證被上訴人早已知悉參加人商標存在，進而抄襲申
    請註冊，其申請註冊非屬善意，至被上訴人稱早於81年6月
    16即開立早餐店，惟觀所檢呈之使用資料上均無法證明當時
    即有使用系爭標章之實情，更況其香之堡實業有限公司於民
    國90年6月15日設立，及其廣告資料亦皆為90年7月以後，顯
    見所有使用資料日期皆在參加人據爭商標註冊申請日85年4
    月15日之後。(四)、再按，服務標章圖樣近似之認定，依系爭
    標章註冊時商標法施行細則第50條準用第15條第1項之規定
    ，應以具有普通知識經驗之購買人，於購買時施以普通所用
    之注意，有無混淆誤認之虞判斷之，而「標章在外觀、觀念
    或讀音方面有一近似者，即為近似之標章」：外觀近似：
    系爭服務標章圖樣上之蛋圖形與參加人據以評定之註冊第94
    642號服務標章、註冊第769109號、第769236號商標圖樣上
    之蛋圖形，二者圖樣皆「外圍之蛋白呈不規則之橢圓狀、內
    為蛋黃」之蛋圖形，二者之外觀近似，異時異地隔離觀察，
    易使人產生混淆誤認之虞。觀念相同：系爭服務標章圖樣
    與參加人據以評定服務標章及商標圖樣，二者圖樣上皆有蛋
    圖形，且二者的蛋皆是撥殼的蛋，是二者圖樣上之圖形意義
    相同，所欲表徵之觀念皆相同，予一般消費者印象皆是外圍
    蛋白呈不規則橢圓形、內為蛋黃的蛋圖形，有致混同誤認之
    虞，為觀念近似。故本件系爭註冊第164335號「香之堡及圖
    」服務標章，與參加人據以評定之註冊第94642、769109、
    769236號服務標章/商標，二者圖樣上之圖形所欲表徵之觀
    念相同，外觀復屬近似，就商標圖樣之整體外觀予人之寓目
    印象並無明顯差異，異時異地隔離觀察，外觀上及觀念上有
    使購買人產生混淆誤認之虞，應屬構成近似之服務標章/商
    標，又二者所指定之商品或服務為同一或類似，故本件系爭
    註冊第164335號「香之堡及圖」服務標章即有違註冊時商標
    法第77條準用同法第37條第12款之規定。倘將本件系爭標章
    與據爭標章並列觀察，刻意比對，當然如原判決所言，可辨
    別二標章不同，惟若將二標章異時異地隔離觀察可知，被上
    訴人之圖樣亦有蛋白呈構圖狀、內為蛋黃之蛋圖形，是若一
    般消費者以普通之注意而非刻意記憶或為同時同地比較觀察
    者，則當其在某個場合見到據以評定標章一段時間後，在另
    一場合見到系爭「有蛋白呈橢圓狀內為蛋黃」之標章，則消
    費者極可能因系爭標章圖樣內同有「蛋白呈構圖狀、內為蛋
    黃之蛋圖形」，而將二標章混同誤認。是由上可知，據以評
    定標章與系爭標章，顯屬近似，並有使一般消費者於異時異
    地隔離觀察時發生混同誤認之虞，故依前揭法令之規定，系
    爭標章與據以評定標章為近似。(五)、被上訴人之註冊第0000
    000號「丙○○標章」商標，該案圖形與本件相同，經參加
    人提出異議，業經智慧財產局審定為查系爭註冊第0000000
    號「丙○○標章」商標圖樣，與參加人據以異議之註冊第
    94642號「BEAUTIFUL&BREAKFAST及圖」、第769109號「美而
    美食品廠標章」等商標圖樣相較，二造圖樣寓目明顯者皆為
    內為蛋黃，外圍呈不規則橢圓狀蛋白之圖形，二者所欲表徵
    之觀念相同，外觀復屬近似，就商標圖樣之整體外觀予以審
    視，予人之寓目印象並無明顯差異，以具有普通知識經驗之
    消費者，於購買時施以普通之注意，可能會有所混淆而誤認
    二者來自同一來源或雖不相同但有關聯之來源，應屬構成近
    似之商標。惟原判決竟認案情有異，顯有判決不備理由之違
    背法令。為此，請撤銷訴願決定及原處分。
三、被上訴人則以：(一)、被上訴人所申請之00000000號「香之堡
    及圖」服務標章，與參加人所享有之94642號「
    Beautiful&Breakfast及圖」服務標章、及第769109號、第
    769236號「美而美食品廠標章」商標圖樣，二者不構成相同
    或近似，不會導致消費者混同誤認：(1)、就圖形外觀之比較
    ：系爭標章係由破裂之蛋殼及液流之蛋白、蛋黃之蛋圖形以
    及由左而右之香之堡中文文字所組成。據爭標章中，除註冊
    第94642號「Beautiful&Breakfast及圖」服務標章另有「
    Beautiful&Breakfast」外文外，據爭商標均有類如荷包蛋
    圖形。就系爭標章及據爭標章二者蛋圖形比較，系爭標章破
    裂之蛋殼及正液流之蛋白、蛋黃結合之整體圖形外觀與據爭
    之類如荷包蛋圖形顯有不同。(2)、就圖形所欲表達之觀念比
    較：系爭標章為破裂之蛋殼及液流之蛋白、蛋黃，且破裂之
    蛋殼及正液流之蛋白、蛋黃結合為一整體圖形外觀，並非分
    成蛋殼與蛋白中包含蛋黃二部分，系爭標章之蛋圖整形體，
    係顯現出生雞蛋打破蛋殼，蛋液正在液流之「動態」表達。
    據爭標章僅有一個橢圓形之蛋形，並無蛋殼，狀似煎熱之荷
    包蛋，乃屬蛋形的「靜態」呈現。無法呈現出如系爭標章所
    欲表達蛋液正從打破之蛋殼流出之動態觀念。就以上二者所
    欲表達之觀念，亦有不同。(3)、二者標章，另有文字可資區
    別：系爭標章有中文『香之堡』與之構成聯合式，而據爭標
    章僅為單純之圖形或另有外文『Beautiful&Breakfast』可
    資區辨，於異時異地隔離觀察，應不致有使消費者產生混同
    誤認之虞，非屬構成近似之商標或服務標章。(4)、參加人以
    分割方式，僅就系爭標章之一部分予以比較，顯無理由，參
    加人指稱「二造商標圖樣皆有『外圍之蛋白呈不規則之橢圓
    狀、內為蛋黃之蛋圖形」，而自認二者之外觀近似云云，惟
    查，「蛋圖形」係人類日常生活中常見之食物，不具特殊性
    ，而蛋本身即具有蛋黃及蛋白，故據爭商標之蛋圖形亦不具
    有獨創性，反觀系爭標章圖形特殊部份即為「破掉的蛋殼所
    流出蛋液後之整體形象」為一整體不可分割之圖形，然參加
    人卻刻意將其分解為蛋殼、蛋白與蛋黃，再將圖形中某一部
    分單獨作比較，顯非適法，商標近似與否應以整體之判斷為
    依據，如此始能明確掌握商標整體性之概念，因此參加人以
    分割分解方式之比對，顯不可採。(二)、參加人辯稱被上訴人
    之妻謝馨儀及妻妹謝宛伶曾加盟參加人之早餐店，被上訴人
    明知其有該商標及標章存在，竟抄襲其圖樣而申請註冊服務
    標章云云，並非事實，不足採信：(1)、本案系爭標章「香之
    堡及圖」之創作由來乃因被上訴人之父親早年從事早餐店服
    務，不慎將一顆雞蛋掉落地上，黃父見狀隨即感應，原來「
    掉落地上的雞蛋」即是他苦思良久之標章圖形，故將此圖形
    搭配「香之堡」之中文而構成本案之標章圖樣，被上訴人絕
    無抄襲他人標章之情事。(2)、被上訴人早於民國81年6月16
    日即開立早餐店，由於不斷開發新口味之早餐產品且努力改
    善產品口感，故所經營之早餐店生意門庭若市，頗獲消費者
    之稱讚，為擴大嘉惠更多消費者，故陸續成立連鎖加盟店，
    由於品質優良、信譽卓著，記者曾主動要求採訪被上訴人，
    並專刊報導，被上訴人有感永續經營之重要性，進而以企業
    化方式來經營其事業，除了增加「加盟店」外，請專業人士
    授課，為擬聚員工向心力，不定期舉辦聚餐，製作制服、帽
    子、圍裙、文件資料夾；為回饋社會，舉辦孝親活動；為達
    促銷目的，廣發宣傳單及貼紙；為改進服務品質，製作問卷
    調查表，為擴大服務範圍，設立網站由以上一系列使用系爭
    標章之情形得知被上訴人係極為用心經營其事業，系爭標章
    之信譽亦廣為消費者所知悉。被上訴人確實付出經營系爭標
    章之努力，亦有實績，何須抄襲他人標章之必要。(3)、被上
    訴人享有之「香之堡及圖」服務標章與參加人「
    Beautiful&Breakfast及圖」服務標章及「美而美食品廠標
    章」商標圖樣，並不相同亦不構成近似已如前述，縱被上訴
    人之妻與妻妹曾加盟參加人之早餐店，亦與本件無涉，參加
    人以此辯稱被上訴人之標章有抄襲並非善意之情事，絕非事
    實。(三)、反而是參加人曾有以『早安！香之堡』、『早安！
    香芝堡』申請服務標章但遭核駁之情事，由此可知是參加人
    意欲攀附被上訴人之舉，而非被上訴人欲攀附參加人商譽。
    (1)、在被上訴人之「香之堡及圖」服務標章享有盛舉，且有
    多家連鎖加盟店，嗣後，參加人竟於90年4月20日向原處分
    機關提出『早安！香之堡』、『早安！香芝堡』服務標章之
    申請，申請案號分別為第00000000號及第000000009號，經
    原處分機關對參加人之申請為先行核駁之決定，參加人即在
    91年7月間提起本件對被上訴人所享有之00000000號「香之
    堡及圖」服務標章，提出評定案。以上事實由參加人提出本
    件評定申請書第4頁載明，其申請評定之理由係為「本案申
    請人業於90年4月20日向鈞局申請第00000000號『早安！香
    之堡』、第000000009號『早安！香芝堡』服務標章申請在
    案，指定使用於第42類之冷熱飲料店服務，嗣經鈞局以慧商
    0507字第910043276號及慧商0507字第910043278號核駁理由
    先行通知書函，以該服務標章註冊申請圖案樣與申請在先之
    審定第164335號服務標章近似，且指定使用於同一或類似服
    務，有違反商標法第77條準用於同法第36條規定之嫌，將予
    以核駁。是系爭服務撤銷與否，對申請人前述服務標章之申
    請權益難謂不具影響關係，故本案申請人具有利害關係人身
    分。」，足證參加人係為攀附被上訴人商譽，而提出本件系
    爭標章之評定。(2)、智慧財產局就參加人所提出『早安！香
    之堡』！『早安！香芝堡』服務標章之申請案，目前僅為先
    行核駁之決定，待本件服務標章評定事件判決確定，始為最
    終駁回或核准之處分，倘本件服務標章評定成立，參加人即
    取得『早安！香之堡』、『早安！香芝堡』之服務標章，則
    被上訴人多年來辛苦經營所花費之金錢與勞力即毀於一旦，
    更讓參加人不費吹灰之力即取得被上訴人多年來建立之『早
    安！香之堡』卓著之商譽等語，資為抗辯。
四、原審斟酌全辯論意旨及調查證據之結果，以：系爭標章係由
    破裂之蛋殼及液流之蛋白、蛋黃之蛋圖形以及由左而右之香
    之堡中文文字所組成，據爭之註冊第94642號「Beautiful &
    Breakfast及圖」服務標章、及第769109號、第769236號「
    美而美食品廠標章」商標圖樣，除據爭註冊第94642號「
    Beautiful & Breakfast及圖」服務標章另有「Beautiful &
    Breakfast」外文外，據爭商標均有類如荷包蛋圖形，就據
    爭商標圖樣之荷包蛋圖形與系爭標章之上述蛋圖形相較，一
    為單純類如荷包蛋圖形，一為破裂之蛋殼及正液流之蛋白、
    蛋黃，且破裂之蛋殼及正液流之蛋白、蛋黃結合為一整體圖
    形外觀，並非分成蛋殼與蛋白中包含蛋黃二部分，系爭標章
    之蛋圖整體與據爭商標、標章類如荷包蛋圖形，二者所欲表
    達之觀念，尚有不同。系爭標章破裂之蛋殼及正液流之蛋白
    、蛋黃結合之整體圖形外觀與據爭之類如荷包蛋圖形亦有差
    異，加以系爭標章另有中文之香之堡與其蛋圖共同組成，足
    資與據爭之單純類如荷包蛋圖形或外加外文「Beautiful &
    Breakfast」相區辨，於異時異地隔離觀察，不致有使消費
    者產生混同誤認之虞，應非屬構成近似之標章。上訴人及參
    加人主張系爭標章與據爭商標、標章明顯皆為內為蛋黃，外
    圍呈不規則橢圓狀蛋白之圖形，二者圖樣上皆有蛋圖形，且
    二者的蛋皆是撥殼的蛋，是二者圖樣上之圖形意義相同，系
    爭標章與據爭商標、標章外觀及觀念近似一節，核非可採。
    又本件訴願決定係以系爭標章與據爭商標、標章應屬構成近
    似商標，詎原處分機關未審及此，逕認系爭標章無註冊時商
    標法第77條準用第37條第12款之適用，所為申請不成立之處
    分，有重行審酌之必要，而將原處分撤銷，至於申請評定法
    條之其他要件並未加以論究。本件被上訴人請求撤銷訴願決
    定，原審法院審究範圍自應限於訴願上述論斷之理由是否妥
    適部分。而本件原審法院認系爭標章與據爭商標、標章並非
    近似，理由已如前述，上訴人以系爭標章與據爭商標、標章
    應屬構成近似，而將原處分撤銷，其論斷尚有未洽。從而被
    上訴人請求撤銷訴願決定，為有理由，應予准許。至於兩造
    其他有關系爭標章是否有抄襲所指定之商品或服務是否為同
    一或類似，參加人另案有關『早安！香之堡』、『早安！香
    芝堡』服務標章之申請案之行政爭訟部分，因與本件所應判
    斷之爭點無涉，故不一一論述。至原處分機關關於另案被上
    訴人之註冊第0000000號「丙○○標章」商標，經參加人提
    出異議，經原處分機關認兩者構成近似之商標部分，經查，
    該商標圖樣與本件不盡相同，案情有異，且原審法院得心證
    之理由，已如前述，亦不受該案原處分機關見解之拘束，均
    併此明。
五、本院按服務標章圖樣相同或近似於他人同一服務或類似服務
    之註冊服務標章，不得申請註冊，為商標法第77條準用同法
    第37條第12款所明定。而服務標章是否近似，應以具有普通
    知識經驗之消費者，於消費時施以普通所用之注意，有無混
    同誤認之虞判斷之。本件被上訴人於90年4月10日以「香之
    堡及圖」（如附圖一）服務標章（下稱系爭標章），指定使
    用於當時商標法施行細則第49條所定商品及服務分類表第42
    類之冷熱飲料店、小吃店、餐廳、咖啡店、早餐漢堡店等服
    務，向原處分機關申請註冊，經審查准列為註冊第164335號
    服務標章，嗣參加人以該服務標章有違註冊時商標法第37條
    第12款之規定，對之申請評定，經原處分機關為申請不成立
    之處分，參加人不服，向上訴人提起訴願，上訴人為原處分
    撤銷，由原處分機關另為適法之處分，被上訴人對訴願決定
    不服，遂提起本件行政訴訟。查系爭標章係由破裂之蛋殼及
    液流之蛋白、蛋黃之蛋圖形以及由左而右之香之堡中文文字
    所組成，據爭之註冊第94642號「Beautiful & Breakfast及
    圖」服務標章，及第769109號、第769236號「美而美食品廠
    標章」商標圖樣，除據爭註冊第94642號「Beautiful &
    Breakfast及圖」服務標章另有「Beautiful & Breakfast」
    外文外，據爭商標均有類似荷包蛋圖形，就據爭商標圖樣之
    荷包蛋圖形與系爭標章相較，一為單純類如荷包蛋圖形，一
    為破裂之蛋殼及正液流之蛋白、蛋黃，且破裂之蛋殼及正液
    流之蛋白、蛋黃結合為一整體圖形外觀，並非分成蛋殼與蛋
    白中包含蛋黃二部分，系爭標章之蛋圖整體與據爭商標、標
    章類如荷包蛋圖形，二者所欲表達之觀念，尚有不同。又系
    爭標章圖形中之破裂蛋殼及正液流之蛋白、蛋黃結合之整體
    圖形外觀與據爭商標圖形中之類似荷包蛋圖形亦有差異，加
    以系爭標章另有中文之香之堡與其蛋圖共同組成，亦足資與
    據爭商標相區辨，於異時異地隔離觀察，不致有使消費者產
    生混同誤認之虞，應非屬構成近似之標章，訴願決定以系爭
    標章與據爭商標、標章構成近似，而將原處分撤銷，尚有未
    合，原審因將訴願決定撤銷，經核於法並無違誤。上訴意旨
    略以：據爭商標為參加人所首創，有其獨創性及識別性；被
    上訴人妻妹曾任職參加人公司加盟店；被上訴人所經營早餐
    店與參加人有業務往來，其營業招牌亦抄襲參加人之營業招
    牌；系爭標章與據爭商標不但外觀近似，且觀念亦相同，有
    使購買人產生混淆誤認之虞，應屬構成近似之商標云云。惟
    查系爭標章與據爭商標，不但構圖有異，而且觀念不同，於
    異時異地隔離察，不致有使消費者產生混同誤認之虞，應非
    屬構成近似之標章，業原審事實認定明確，並於判決中詳述
    其認定之理由，經核原判決於法既無違誤，上訴意旨係就原
    審採證認事之職權行使，指摘其不當，為無可採，又查本件
    係就系爭標章與據爭商標比較有無構成近似之問題，至於上
    訴意旨所指據爭商標之特性，被上訴人妻妹曾任職參加人加
    盟店，被上訴人有無與參加人業務往來，及其否認如何，均
    與系爭標章與據爭商標之比較無涉，均無加以審酌之必要。
    綜上所述，上訴論旨既無可採，其據以聲明廢棄原判決，非
    有理由，應予駁回。
據上論結，本件上訴為無理由，爰依行政訴訟法第255條第1項、
第98條第3項前段，判決如主文。
中    華    民    國    95    年    10    月    5     日
                  第一庭審判長法  官  葉  振  權
                              法  官  陳  秀  美
                              法  官  劉  鑫  楨
                              法  官  梁  松  雄
                              法  官  劉  介  中
以  上  正  本  證  明  與  原  本  無  異
中    華    民    國    95    年    10    月    5     日
                              書記官  郭  育  玎


司法院資訊處製作；財團法人民間司法改革基金會備份。
